---
title: "Kodutöö 5 aegread"
author: "Siim Põldre"
date: "18 4 2021"
output: html_document
---

```{r setup, include=FALSE}
knitr::opts_chunk$set(echo = TRUE)
```

Analüüsige Kaplan-Meieri elukestuskõverate põhjal, kas esimese lapse saamise vanus varieerub rahvusvähemusgruppi kuulumise ja vanemate ametite lõikes. Lisaks, täiendades loengus koostatud mudelit, uurige, kas nimetatud tunnused prognoosivad lapse saamise n-ö riski, koostage ka mudeli alusel saadud elukestuskõverad. Vanemate ametite tunnustes tuleb kategooriaid kokku kodeerida, ilmselt võib olla mõttekas kaasata mudelisse ainult ühe vanema ameti tunnus või ametite hierarhias kõrgemalseisva ametiga vanema amet. Uurige ka võrdeliste riskide eelduse täidetust (hinnang võib olla subjektiivne, aga proovige).

http://www.europeansocialsurvey.org/docs/round9/fieldwork/source/ESS9_source_questionnaires.pdf

https://www.europeansocialsurvey.org/docs/round9/survey/ESS9_data_protocol_e01_4.pdf

```{r}
library("tidyverse")
library(weights)
library(descr)
library(essurvey)
library(survminer)
```


```{r}
set_email("siimpoldre@gmail.com")

ee9 <- import_country(country = "Estonia", rounds = 9, format= "spss")
```

```{r}
survival <- ee9 %>% 
  select(fcldbrn, blgetmg, occf14b, bthcld, occm14b, agea, pspwght, yrbrn, gndr, eduyrs)
```


```{r}
survival$bthcld01 <- as.numeric(survival$bthcld)
#Peame tegema 0-1 tunnuse, sest järjekord peaks olema, et No on 0, aga siin on 1.
survival$bthcld01[survival$bthcld01 == 2] <- 0

survival$fcldage <- survival$fcldbrn - survival$yrbrn

ee9$occf14b
```

Simplest model
```{r}
fit <- survfit(Surv(fcldage, bthcld01) ~ 1, data = survival, weights = pspwght)
summary(fit)

plot(fit, conf.int = T, mark.time = T)
```

Tsenseeritud indiviidide lisamine. Tsenseeritud indiviidide puhul saab nende vanuseks "esimese lapse saamise ala" nende vanus küstiluse lõppemise hetkel. See on loogiline sellepärast, et uurime elulemusfunktsiooniga seda, kui suur tõenäosus on mitte lapsi saada igas vanuses ja saame nende inimeste puhul kindlalt öelda, et nad pole küsitluse lõppemise hetkeks lapsi saanud, seega on nende lapse saamise vanuse vähemalt see, mis nad küsitluse lõppetmise hetkel on.
```{r}
survival$fcldage2 <- survival$fcldage

survival$fcldage2[survival$bthcld01 == 0] <- survival$agea[survival$bthcld01 == 0]
```

Tsenseeritud indiviididega mudel. 
```{r}
fit2 <- survfit(Surv(fcldage2, bthcld01) ~ 1, data = survival, weights = pspwght)
summary(fit2)

plot(fit, conf.int = T, mark.time = T)
plot(fit2, conf.int = T, mark.time = F, xlim = c(0,51))
```

Jätame välja need, kes üle 41 aaastased ja pole ühtegi saanud, sest nad ilmselt ei saa ka enam
```{r}
surv_51 <- survival[survival$agea <= 41 | survival$bthcld01 == 1,]
```


```{r}
fit3 <- survfit(Surv(fcldage2, bthcld01) ~ 1, data = surv_51, weights = pspwght)
summary(fit3)

plot(fit3, conf.int = T, mark.time = F, xlim = c(0,51))
```

teeme immigrandistaatuse (blgetmg) numbriliseks ja 2 kodeeritud 0ks. Ning vanemate haridustaseme osas võtame selle haridustaseme, mis on hierarhias kõrgemal. Olgu siis ema või isa. Seejärel vähendame kategooriaid 9-lt 3-le.
```{r}
surv_51$blgetmg2 <- as.numeric(surv_51$blgetmg)
surv_51$blgetmg2[surv_51$blgetmg2 == 2] <- 0


surv_51 <- surv_51 %>% 
  mutate(occ_best = case_when(
    as.numeric(surv_51$occf14b) < as.numeric(surv_51$occm14b) ~ surv_51$occf14b,
    TRUE ~ as.numeric(surv_51$occm14b)
  ))


#1-3: Upper and middle class workers; 4-6: Skilled working-class; 7-9: Low-skilled working class.
surv_51 <- surv_51 %>%
  mutate(occ_best_num = as.numeric(occ_best)) %>% 
  mutate(occ_best_num2 = recode(occ_best_num, `2` = 1, `3`=1, `4`=2, `5`=2,`6`=2, `7`=3, `8`=3, `9`=3))

fit_minor <- survfit(Surv(fcldage2, bthcld01) ~ blgetmg2, data = surv_51, weights = pspwght)
fit_occ <- survfit(Surv(fcldage2, bthcld01) ~ occ_best_num2, data = surv_51, weights = pspwght)
fit_min_occ <- survfit(Surv(fcldage2, bthcld01) ~ blgetmg2 + occ_best_num2, data = surv_51, weights = pspwght)

fit_occ2 <- survfit(Surv(fcldage2, bthcld01) ~ occ_best_fac, data = surv_51, weights = pspwght)

summary(fit_minor)
summary(fit_occ)
summary(fit_min_occ)

ggsurvplot(fit_minor, data = surv_51, conf.int = TRUE, 
           censor = F, #meid ei huvita tsenseeritud inimesed 
           legend.labs = c("Non-minotiry", "Minotiry"), 
           surv.median.line = "hv", #tahame mediaaniväärtusied ka 
           ggtheme = theme_minimal())

ggsave("kodutoo5_pildid/kaplan_minority.png", height = 10, width = 10, unit = "cm", dpi = 300)

#Siin on oluline kuidas grupeerisin
ggsurvplot(fit_occ2, data = surv_51, conf.int = TRUE, 
           censor = F, #meid ei huvita tsenseeritud inimesed 
           legend.labs = c("Low-skilled working class", "Skilled working class", "Upper and middle class workers"), 
           surv.median.line = "hv", #tahame mediaaniväärtusied ka 
           ggtheme = theme_minimal())

ggsave("kodutoo5_pildid/kaplan_occupation.png", height = 10, width = 10, unit = "cm", dpi = 300)
```


```{r}
surv_51$gndr01 <- surv_51$gndr
surv_51$gndr01[surv_51$gndr == 2] <- 1
surv_51$gndr01[surv_51$gndr == 1] <- 0
surv_51$gndr01 <- as.factor(surv_51$gndr01)

surv_51 = surv_51 %>% 
  mutate(occ_best_fac = recode(occ_best_num, `1` = "Up_n_mid", `2` = "Up_n_mid", `3`="Up_n_mid", `4`="Skilled", `5`="Skilled",`6`="Skilled", `7`="low_skilled", `8`="low_skilled", `9`="low_skilled"))

surv_51$occ_best_fac <- factor(surv_51$occ_best_fac, levels = c("low_skilled", "Skilled", "Up_n_mid"))
surv_51$blgetmg2 <- as.factor(surv_51$blgetmg2)

#Mudel kõigi tunnustega
coxmod1 <- coxph(Surv(fcldage2, bthcld01) ~ gndr01 + eduyrs + yrbrn + blgetmg2 + occ_best_fac, data = surv_51, weights = pspwght)
summary(coxmod1)


#Üldise mudeli visualitsatsioon
ggsurvplot(survfit(coxmod1), data = surv_51, 
           censor = F, 
           surv.median.line = "hv", 
           ggtheme = theme_minimal())

ggsave("kodutoo5_pildid/cox_general.png", height = 10, width = 10, unit = "cm", dpi = 300)

#Kõik teised asjad on konstantsed ja vaatame blgetmg2 effekti sellise df-iga visuaalselt
blget_df <- data.frame(blgetmg2 = as.factor(c(0, 1)),
                          eduyrs = rep(weighted.mean(surv_51$eduyrs, w = surv_51$pspwght, na.rm = TRUE), 2),
                          yrbrn = rep(weighted.mean(surv_51$yrbrn, w = surv_51$pspwght, na.rm = TRUE), 2),
                          gndr01= as.factor(rep(0,2)),
                          occ_best_fac = as.factor(rep("low_skilled", 2)))
                          
blget_df

fit <- survfit(coxmod1, newdata = blget_df)
ggsurvplot(fit, data = gndr01_df, conf.int = TRUE, 
           censor = F, 
           legend.labs=c("Non-Immigrant", "Immigrant"), 
           surv.median.line = "hv", 
           ggtheme = theme_minimal())

ggsave("kodutoo5_pildid/cox_minority.png", height = 10, width = 10, unit = "cm", dpi = 300)

#Kõik teised asjad on konstantsed ja vaatame töökoha effekti sellise df-iga visuaalselt
occ_df <- data.frame(occ_best_fac = factor(c("low_skilled", "Skilled", "Up_n_mid")),
                          eduyrs = rep(weighted.mean(surv_51$eduyrs, w = surv_51$pspwght, na.rm = TRUE), 3),
                          yrbrn = rep(weighted.mean(surv_51$yrbrn, w = surv_51$pspwght, na.rm = TRUE), 3),
                          gndr01= factor(rep(0,3)),
                          blgetmg2 = factor(rep(0,3)))
                          
occ_df

fit2 <- survfit(coxmod1, newdata = occ_df)
ggsurvplot(fit2, data = occ_df, conf.int = TRUE, 
           censor = F, 
           legend.labs=c("Low_skilled working class", "Skilled working class", "Upper and middle class workers"), 
           surv.median.line = "hv", 
           ggtheme = theme_minimal())

ggsave("kodutoo5_pildid/cox_occupation.png", height = 10, width = 10, unit = "cm", dpi = 300)
```


```{r}
test_ph <- cox.zph(coxmod1)
test_ph
```

```{r}
ggcoxzph(test_ph, var = "gndr01")
ggcoxzph(test_ph, var = "eduyrs")
ggcoxzph(test_ph, var = "yrbrn")
ggcoxzph(test_ph, var = "blgetmg2")
ggcoxzph(test_ph, var = "occ_best_fac")
```

