---
title: "Mitte-lineaarne regressioon"
author: "Siim"
date: "3/21/2021"
output: html_document
---

```{r setup, include=FALSE}
knitr::opts_chunk$set(echo = TRUE)
```

## R Markdown

```{r}
library(TAM)
library(ggpubr)
library(ggplot2)
library(forcats)
library(olsrr)
library(essurvey)
library(tidyverse)
library(matrixStats)
library(reldist)
library(DescTools)
library(lmtest)
library(stargazer)
library(VGAM)
library(nnet)
```
Andmete allalaadimine
```{r}
set_email("siimpoldre@gmail.com")


essee18 <-
  import_country(
    country = "Estonia",
    rounds = c(9),
    format="spss"
  )
```

Andmete setup
```{r}
netidf <- essee18 %>% 
  dplyr::select(netustm, agea, edulvlb, gndr, pspwght) 

netidf$Haridus <- car::recode(as.numeric((essee18$edulvlb)), "0:213='Kuni_põhi'; 229='Kutse'; 313='Kesk'; 321:423='Kutse'; 520:800='Kõrg'; 5555=NA")
netidf$Haridus <- factor(netidf$Haridus, levels=c("Kuni_põhi", "Kutse", "Kesk", "Kõrg", NA))

weightedMedian(essee18$netustm, w=netidf$pspwght, na.rm=TRUE)

netidf$netbin [netidf$netustm <= 180] <- c("Alla_keskmise")
netidf$netbin [netidf$netustm > 180] <- c("Üle_keskmise")
netidf$netbin [is.na(netidf$netustm)] <- NA

netidf$netbin <- factor(netidf$netbin, levels = c("Alla_keskmise", "Üle_keskmise"))

wtd.quantile(essee18$netustm, q=c(0.25,0.5,0.75), na.rm = FALSE, weight=netidf$pspwght)

netidf$netmult [essee18$netustm <= 120] <- c("Madal")
netidf$netmult [essee18$netustm <= 180 & essee18$netustm > 120] <- c("Madal-keskmine")
netidf$netmult [essee18$netustm <= 360 & essee18$netustm > 180] <- c("Kõrge-keskmine")
netidf$netmult [essee18$netustm > 360] <- c("Kõrge")
netidf$netmult [is.na(netidf$netustm)] <- NA
netidf$netmult <- factor(netidf$netmult, levels = c("Madal", "Madal-keskmine", "Kõrge-keskmine", "Kõrge"))

netidf$gndr <- car::recode(as.numeric(netidf$gndr), "1='Mees'; 2='Naine'")

#remove NA-s and 1s 
netidf <- netidf %>% 
  filter(netustm != 1)


levels(netidf$netbin) 
```

Vaatame sõltuva muutuja eeldustele vastavust lineaarse regressiooni jaoks
```{r}
hist(sqrt(netidf$netustm))
weighted_skewness(sqrt(netidf$netustm), essee18$pspwght)
weighted_skewness(log(netidf$netustm), essee18$pspwght)
weighted_skewness(netidf$netustm, essee18$pspwght)

ggqqplot(sqrt(netidf$netustm), weights= netidf$pspwght)
ggqqplot(log(netidf$netustm), weights = netidf$pspwght)
ggqqplot(netidf$netustm, weights = netidf$pspwght)

shapiro.test(log(netidf$netustm))
```

Ruutjuur sõltuvast vastab kõige paremini eeldustele
```{r}
netidf$juurnet <- sqrt(netidf$netustm)
```

```{r}
mudel <- lm(juurnet ~ agea + gndr + Haridus + agea*gndr,  data=netidf, weights=pspwght)
summary(mudel)
```

Tundub, et residualid on ka enamvähem korras
```{r}
par(mfrow=c(2,2))
plot(mudel)
par(mfrow=c(1,1))
plot(mudel, 4)
```

Tolerance ja VIF on vist korras (tolerance peaks üle 0.2 olema ja VIF alla 4 või äärmisel juhul alla 5). Interaktsiooni kovariatsioon on muidugi kõrge.
```{r}
ols_vif_tol(mudel)
```

Tõepärasuhte test näitab, et ühe interaktsiooniga mudel on kõige parem
```{r}
netidf$gndr <- factor(netidf$gndr, levels = c("Mees", "Naine"))

mudel_bilog <- glm(netbin ~ agea + gndr + Haridus + agea*gndr, family=binomial(link="logit"), data=netidf, weights=pspwght)

summary(mudel_bilog)

PseudoR2(mudel_bilog, which=c("Nagelkerke", "CoxSnell", "McFadden"))

exp(coefficients(summary(mudel_bilog)))
```

```{r}
mudel_multilog <- multinom(netmult ~ agea + gndr + Haridus + agea*gndr, weights=pspwght, data=netidf, model = TRUE)

summary(mudel_multilog)

PseudoR2(mudel_multilog, which=c("Nagelkerke", "CoxSnell", "McFadden"))

exp(coef(mudel_multilog))

stargazer(mudel_multilog, type="text", dep.var.labels=c("II", "III", "IV"), 
          covariate.labels=c("Vanus", "Naine", "Kutse", "Kesk", "Kõrg", "Vanus*Naine", "Vabaliige"),
          out="siss4.txt")
```

```{r}
netidf$netmultord <- as.numeric(netidf$netmult)

mudel_ordreg2 <- vglm(netmultord ~ agea + gndr + Haridus + agea*gndr, family = cumulative(parallel = TRUE), weights=pspwght, data = netidf, model = TRUE)
summary(mudel_ordreg2)
```

```{r}
PseudoR2(mudel_bilog, which=c("Nagelkerke", "CoxSnell", "McFadden"))
PseudoR2(mudel_multilog, which=c("Nagelkerke", "CoxSnell", "McFadden"))
PseudoR2(mudel_ordreg2, which=c("Nagelkerke", "CoxSnell", "McFadden") )
```

```{r results = 'asis'}
stargazer(mudel, type = "text", dep.var.labels="Netikasutus minutites", covariate.labels = "Vanus", "Naine", "Kutseharidus", "Keskharidus", "Kõrgharidus", "Vanus*Naine", "Vabaliige", title = "Lineaarne regressioon", out="kodureg1.txt") 

stargazer(mudel_bilog, type = "text", dep.var.labels="Netikasutus", covariate.labels = "Vanus", "Naine", "Kutseharidus", "Keskharidus", "Kõrgharidus", "Vanus*Naine", "Vabaliige", title = "Binomiaalne regressioon", out="kodureg2.txt")

stargazer(mudel_multilog, type="text", dep.var.labels=c("Madalam-keskmine", "Kõrgem-keskmine", "Kõrge"), covariate.labels=c("Vanus", "Naine", "Kutse", "Kesk", "Kõrg", "Vanus*Naine", "Vabaliige"), title = "Multinomiaalne logistiline regressioon", out="kodureg3.txt")
```

