---
title: "Kestusandmed"
author: "Siim"
date: "4/9/2021"
output: html_document
---

```{r setup, include=FALSE}
knitr::opts_chunk$set(echo = TRUE)
```

sotsiaalse analüüsi meetodid: kvantitatiivne lähenemine
sündmusanalüüs


```{r}
install.packages("survival")
library(survival)
```

Loengunäide 

teeme harjutuseks läbi loengunäite

```{r}
andm <- read.csv2("http://www.ut.ee/~indrekso/syndmusanalnaide2.csv")
andm
```

Summaryga saame vaadata igal ajahetkel, mil sündmused toimusid, elukestusfunktsiooni hinnanguid koos standardvigadega ja usalduspiiridega.
```{r}
fit <- survfit(Surv(aeg, syndmus) ~ 1, data = andm)
summary(fit)
```

```{r}
#Elulemus ilma tsenseeritud inimesi kujutamata
plot(fit, conf.int = F, mark.time = F)

#Tsenseeritud inimesed ka
plot(fit, conf.int = F, mark.time = T)

#Usaldusvahemikud ka (laiad, sest meil ainult 0 indiviidi)
plot(fit, conf.int = T, mark.time = T)
```

Kaplan-Meier 

kasutame ESS9 andmeid, arvutame elukestuskõverad esimese lapse sünni vanuse kohta. Saame kasutada ainult selliseid andmed, kus on küsitud perioodi algus ja lõpppunkti, sest ESS pole longituuduuring tegelikult.

```{r}
library(essurvey)
set_email("siimpoldre@gmail.com")

ee9 <- import_country(country = "Estonia", rounds = 9, format= "spss")

library(weights)
wtd.hist(ee9$fcldbrn, weight = ee9$pspwght)
```

arvutame respondendi vanuse esimese lapse sünni ajal

```{r}
ee9$fcldage <- ee9$fcldbrn - ee9$yrbrn

wtd.hist(ee9$fcldage, weight = ee9$pspwght, breaks = 25, freq = T)

library(descr)
descr::freq(ee9$fcldage, w = ee9$pspwght)

str(ee9$bthcld)
attributes(ee9$bthcld)
ee9$bthcld01 <- ee9$bthcld
#Peame tegema 0-1 tunnuse, sest järjekord peaks olema, et No on 0, aga siin on 1.
ee9$bthcld01[ee9$bthcld == 2] <- 0

descr::freq(ee9$bthcld, w = ee9$pspwght)
descr::freq(ee9$bthcld01, w = ee9$pspwght)

fit2 <- survfit(Surv(fcldage, bthcld01) ~ 1, data = ee9, weights = pspwght)
summary(fit2)

plot(fit2, conf.int = T, mark.time = T)
```

lisame tsenseeritud indiviidid. Tsenseeritud indiviidide puhul saab nende vanuseks "esimese lapse saamise ala" nende vanus küstiluse lõppemise hetkel. See on loogiline sellepärast, et uurime elulemusfunktsiooniga seda, kui suur tõenäosus on mitte lapsi saada igas vanuses ja saame nende inimeste puhul kindlalt öelda, et nad pole küsitluse lõppemise hetkeks lapsi saanud, seega on nende lapse saamise vanuse vähemalt see, mis nad küsitluse lõppetmise hetkel on.

```{r}
ee9$fcldage2 <- ee9$fcldage

ee9$fcldage2[ee9$bthcld01 == 0] <- ee9$agea[ee9$bthcld01 == 0]

descr::freq(ee9$fcldage2, w = ee9$pspwght)

fit3 <- survfit(Surv(fcldage2, bthcld01) ~ 1, data = ee9, weights = pspwght)
summary(fit3)

plot(fit3, conf.int = T, mark.time = F, xlim = c(0,51))
```

jätame välja indiviidid, kelle puhul võiks olla kindel, et nad lapsi enam ei saa, sest neid ei tohiks arvestada, et nad üldse lapse saavad, isegi hiljem ja seega nad ei peaks osalema elulemusfunktsioonis.

```{r}

hist(ee9$fcldage, breaks = 25, freq = T)

ee9_51 <- ee9[ee9$agea <= 51 | ee9$bthcld01 == 1,]

fit4 <- survfit(Surv(fcldage2, bthcld01) ~ 1, data = ee9_51, weights = pspwght)
summary(fit4)

plot(fit4, conf.int = T, mark.time = F, xlim = c(0,51))
```

Karmistame väljajätukriteeriumi, sest kuigi lapsi saadakse küll 41 aataselt, siis neid, kes **esimese** lapse saavad, on suhteliselt vähe.

```{r}
ee9_41 <- ee9[ee9$agea <= 41 | ee9$bthcld01 == 1,]

fit5 <- survfit(Surv(fcldage2, bthcld01) ~ 1, data = ee9_41, weights = pspwght)
summary(fit5)

plot(fit5, conf.int = T, mark.time = F, xlim = c(0,51))
```


Kaplan-Meier rühmiti 

```{r}
#Jagame vastajad kolme rühma sünniaasta järgi faktoriaalseks tunnuseks sisuliselt
ee9_41$yrbrncat <- cut(ee9_41$yrbrn, c(1928, 1960, 1980, 2003))

fit_yrbrn <- survfit(Surv(fcldage2, bthcld01) ~ yrbrncat, data = ee9_41, weights = pspwght)

summary(fit_yrbrn)

plot(fit_yrbrn, col = c("red", "green", "blue"), conf.int = T, mark.time = F, xlim = c(0,51))

library(survminer)
#Siit saame järeldada, et noorem põlvkond saab hilisemas vanuses lapsi.
ggsurvplot(fit_yrbrn, data = ee9_41, conf.int = TRUE, 
           censor = F, #meid ei huvita tsenseeritud inimesed 
           legend.labs = c("1928-60", "1961-80", "1981-2003"), 
           surv.median.line = "hv", #tahame mediaaniväärtusied ka 
           ggtheme = theme_minimal())
```

K-M haridustee pikkuse lõikes. SIin näeme, et kõige pikema haridusteega põlvkond saab mõneti hiljem lapsi ehk püsib lastetuna vähem aega.
```{r}
ee9_41$eduyrscat <- cut(ee9_41$eduyrs, c(0, 9, 12, 15, 30))

fit_eduyrs <- survfit(Surv(fcldage2, bthcld01) ~ eduyrscat, data = ee9_41, weights = pspwght)

plot(fit_eduyrs, col = c("black", "red", "blue", "green"))

ggsurvplot(fit_eduyrs, data = ee9_41, conf.int = TRUE, 
           censor = F, 
           legend.labs = c("0-9", "10-12", "13-15", "16+"), 
           surv.median.line = "hv", 
           ggtheme = theme_minimal())
```

logaritmiline astaktest (log-rank test) 
```{r}
#survdiff on logaritmilise astaktesti funktsioon. Näeme, et rühmade vahel on oluline erinevus hii-ruut testi kohaselt. Siin tekib erinevus, sest kolmas kõver (vt üleval sinine), mis erineb oluliselt ja seega tleb oluline hii-ruut.
survdiff(Surv(fcldage2, bthcld01) ~ yrbrncat, data = ee9_41)

#Näeme,et erinevus on kõige suurem pikima haridusteega grupis ja on ka oluline statistiliselt.
survdiff(Surv(fcldage2, bthcld01) ~ eduyrscat, data = ee9_41)

#Võrdleme ainult kahte gruppi. Ei saa öelda, et nende kahe grupi elukestuskõverad on erinevad.
survdiff(Surv(fcldage2, bthcld01) ~ eduyrscat, data = subset(ee9_41, eduyrs <= 12))

#Teist kahte gruppi siin.
survdiff(Surv(fcldage2, bthcld01) ~ eduyrscat, data = subset(ee9_41, eduyrs > 12))
```

Coxi regressioon. Coxi regressioon arvab, et suhe ei muutu aja jooksul. Küismus on, et kui enamus aja ei muutu, aga lõpus muutub ka siis on ikka ok. Saame ühe numbri (koefitsendi), mis näitab riskisuhet.
```{r}
ee9_41$gndr01 <- ee9_41$gndr
ee9_41$gndr01[ee9_41$gndr == 2] <- 1
ee9_41$gndr01[ee9_41$gndr == 1] <- 0
ee9_41$gndr01 <- as.factor(ee9_41$gndr01)

coxmod1 <- coxph(Surv(fcldage2, bthcld01) ~ gndr, data = ee9_41, weights = pspwght)
summary(coxmod1)
```

lisame mudelisse haridustee pikkuse ja sünniaasta
```{r}
coxmod2 <- coxph(Surv(fcldage2, bthcld01) ~ gndr01 + eduyrs + yrbrn, data = ee9_41, weights = pspwght)
summary(coxmod2)
```

vaatame mudeli alusel prognoositavat elukestuskõverat
```{r}
ggsurvplot(survfit(coxmod2), data = ee9_41, 
           censor = F, 
           surv.median.line = "hv", 
           ggtheme = theme_minimal())
```

Kuidas erinevad mudeli alusel prognoositavad meeste ja naiste elukestuskõverad?

```{r}
gndr01_df <- with(ee9_41,
               data.frame(gndr01 = as.factor(c(0, 1)),
                          eduyrs = rep(weighted.mean(eduyrs, w = pspwght, na.rm = TRUE), 2),
                          yrbrn = rep(weighted.mean(yrbrn, w = pspwght, na.rm = TRUE), 2)
               )
)
gndr01_df

fit <- survfit(coxmod2, newdata = gndr01_df)
ggsurvplot(fit, data = gndr01_df, conf.int = TRUE, 
           censor = F, 
           legend.labs=c("Mehed", "Naised"), 
           surv.median.line = "hv", 
           ggtheme = theme_minimal())
```

leidke iseseisvalt, kuidas erinevad mudeli alusel prognoositavad elukestuskõverad eri pikkusega haridusteega ja eri aastatel sündinud inimestel. Haridustee puhul võiks võrrelda nt 8, 12 ja 17 aasta pikkuse haridusteega inimeste prognoose ning sünniaasta puhul 1950., 1970. ja 1990. aastal sündinute omasid.

Riskide võrdelisuse eeldus 

kontrollime tagantjärele ka riskide võrdelisuse eeldust Schönfeldi jääkide alusel
jäägid ei tohiks ajas varieeruda, sest Coxi mudel eeldab, et sõltumatute tunnuste väärtused ajas ei varieeru


```{r}
test_ph <- cox.zph(coxmod2)
test_ph
```


mida väiksemad jäägid, sega täpsem on mudeli alusel saadav prognoos. Riskide võrdelisuse osas on tähtis, et jäägid peaksid varieeruma sõltumatu tunnuse regressioonikordaja ümber, varieeruvus ei tohiks ajas muutuda. Visuaalne vaatlus võib päris hästi seda võimaldada. Y-teljel on jääkie väärtused ja jäägid ei tohiks ajas varieeruda. Siin on tähtis, et jäägid peaksid varieeruma sõltumatu tunnuse regressioonikordaja ümber 1.7 oli ta meil "soo" puhul. Jääkida hajuvus peaks enamvähem ühtlane olema. Siin joonisel võiks küll öelda, et ei sõltu ajast. Diagonaalis ei tohi must joon olla ja punaste täpikeste hajuvus ei tohi erinev olla.

```{r}
ggcoxzph(test_ph, var = "gndr01")
ggcoxzph(test_ph, var = "eduyrs")
ggcoxzph(test_ph, var = "yrbrn")
```


