---
title: "Praktikum3 logistiline ja ordinaalne regressioon"
author: "Siim"
date: "3/12/2021"
output: html_document
---

```{r setup, include=FALSE}
knitr::opts_chunk$set(echo = TRUE)
```

R Markdown
Sotsiaalse analüüsi meetodid: kvantitatiivne lähenemine (SVUH.00.087)
Logistiline regressioonanalüüs
Ave Roots
Ühiskonnateaduste instituut
Tartu ülikool
12.03.2021

```{r}
library(TAM)
library(ggpubr)
library(ggplot2)
library(forcats)
library(olsrr)
library(ggeffects)
library(summarytools)
```

# Lineaarne regressioon

#Palun koostage regessioonimudel, kus netosissetulekut (netinum) prognoositakse soo, vanuse, hariduse, töötundide, rahvusvähemusse kuulumise ja elukoha regiooni järgi?

# Laeme alla andmed

```{r}
library(essurvey)

set_email("siimpoldre@gmail.com")


essee18 <-
  import_country(
    country = "Estonia",
    rounds = c(9),
    format="spss"
  )


```
```{r}
# Vaatame sõltuva tunnuse jaotust ja teisendame andmeid, et oleks rohkem normaaljaotus

hist(essee18$netinum)
hist(log(essee18$netinum+0.1))
hist(sqrt(essee18$netinum))
```


```{r}
# Vaatame asümmeetriakordajat erinevate teisenduste korral

weighted_skewness(essee18$netinum, essee18$pspwght)
weighted_skewness(log(essee18$netinum+0.1), essee18$pspwght)
weighted_skewness(sqrt(essee18$netinum), essee18$pspwght)
```


```{r}
# Vaatame kvantiilide joonist

ggqqplot(essee18$netinum, weights=essee18$pspwght)
ggqqplot(log(essee18$netinum + 0.1), weights=essee18$pspwght)
ggqqplot(sqrt(essee18$netinum), weights=essee18$pspwght)
```

```{r}
# Võtame sõltuvast tunnusest ruutjuure

essee18$juursiss <- sqrt(essee18$netinum)
```

```{r}
# kodeerime ümber hariduse tunnuse

essee18$Haridus <- car::recode(as.numeric((essee18$edulvlb)), "0:213='Kuni_põhi'; 229='Kutse'; 313='Kesk'; 321:423='Kutse'; 520:800='Kõrg'; 5555=NA")

essee18$Haridus <- fct_relevel(essee18$Haridus, "Kuni_põhi")
```

```{r}
# Kodeerime ümber regiooni tunnuse


essee18$Regioon <- fct_recode(essee18$region, Pohja="EE001", Laane="EE004", Kesk="EE006", Kirde="EE007",
                              Louna="EE008")

table(essee18$Regioon, essee18$region)


table(essee18$Regioon)
```


```{r}
# Kodeerime ümber rahvusvähemuse tunnuse

essee18$Rahvusvahemus <- car::recode(as.numeric(essee18$blgetmg), "1='jah'; 2='ei'")
```

```{r}
# võtame vanuse tunnuse ruutu sellepärast, et teooria põhjal vanus pole sissetulekuga lineaarselt seotud.

essee18$vanusruut <- essee18$agea * essee18$agea
essee18$vanuskuup <- essee18$agea * essee18$agea * essee18$agea
```

```{r}
sissmudel <- lm(juursiss ~ agea + vanusruut + vanuskuup + as.factor(gndr)+ Haridus + wkhtot + Rahvusvahemus + Regioon, data=essee18, weights=pspwght)

summary(sissmudel)


```


# Teeme lineaarse regressioonimudeli

```{r}
sissmudel <- lm(juursiss ~ agea + vanusruut + vanuskuup + Haridus + wkhtot + Rahvusvahemus + Regioon, data=essee18, weights=pspwght)

summary(sissmudel)
```

```{r}
# Kontrollime eeldusi

par(mfrow=c(2,2))
plot(sissmudel)
par(mfrow=c(1,1))
plot(sissmudel, 4)
```

```{r}
# Kontrollime multikollineaarsust

ols_vif_tol(sissmudel)
```

## Binaarne logistiline regressioon

```{r}
#Võimaldab kaalutud mediaani võtta
install.packages("matrixStats")
library(matrixStats)

# teeme sissetuleku tunnuse kaheväärtuseliseks
essee18 <- dicho(essee18, netinum)

essee18$siss41 <- split_var(essee18$netinum, n = 4)

#kaalutud mediaani vaatame splittimise punktiks
weightedMedian(essee18$netinum, w=essee18$pspwght, na.rm=TRUE)

essee18$siss2 [essee18$netinum <= 600] <- 0
essee18$siss2 [essee18$netinum > 600] <- 1
```


```{r}
siss_bilog <- glm(siss2 ~ agea + vanusruut + Haridus + wkhtot + Rahvusvahemus + Regioon, family=binomial(link="logit"), data=essee18, weights=pspwght)

summary(siss_bilog)

exp(coefficients(summary(siss_bilog)))

PseudoR2(siss_bilog, which=c("Nagelkerke", "CoxSnell", "McFadden"))
```


# Teeme sõltuva tunnuse 4-väärtuseliseks

```{r}
install.packages('reldist')
library(reldist)

#4 võrdse osa järgi kaalutud kvantiilidest lähtuvalt. Muudame q väärtust, et vaadata kus kõigi kaalutud kvantiilide piirväärtused on
wtd.quantile(essee18$netinum, q=0.25 , weight= essee18$pspwght)

#Kasutan leitud kvantiile. Kuna sisulist põhjust pole jaotamiseks, siis vaatame kvantiile. Mõne teise tunnuse puhul (nt rahulolu vms) võiks lõikepunktid olla sisulise põhjendusega.
essee18$siss4 <- cut(essee18$netinum, 
                   breaks=c(0,420,600,1050,Inf), 
                   labels=c("I","II","III","IV"))

freq(essee18$siss4, weights=essee18$pspwght)
```

```{r}
#Multinomiaalse jaoks kasutame seda
install.packages('nnet')
library(nnet)

sisse_multilog <- multinom(siss4 ~ agea + Haridus + wkhtot + Rahvusvahemus + Regioon, weights=pspwght, data=essee18)

summary(sisse_multilog)
exp(coef(sisse_multilog))

#Paremaks vaateks
library(stargazer)

stargazer(sisse_multilog, type="text", dep.var.labels=c("II", "III", "IV"), 
          covariate.labels=c("Vanus", "Kesk", "Kutse", "Kõrg", "Töötunnid","Rahvusvähemus", "Lääne-Eesti", "Kesk-Eesti", "Kirde-Eesti", "Lõuna-Eesti", "Vabaliige"),
          out="siss4.txt")

PseudoR2(sisse_multilog, which=c("Nagelkerke", "CoxSnell", "McFadden"))
```


## Ordinaalne regressioon

```{r}
install.packages('MASS')

library(MASS)

siss_ordreg <- polr( siss4 ~ agea + Haridus + wkhtot + Rahvusvahemus + Regioon, weights=pspwght, data = essee18, Hess=TRUE)

summary(siss_ordreg)
```


```{r}
#Lisame p-väärtuse ka, mida MASSis ei anta (siin teeme coefide tabeli) 
(sissordtabel <- coef(summary(siss_ordreg)))

#Arvutame p
p <- round(pnorm(abs(sissordtabel[, "t value"]), lower.tail = FALSE) * 2, 3)

#Lisame coefidele
(sissordtabel <- cbind(sissordtabel, "p value" = p))
sissordtabel

```

```{r}
#Hindame mudelit läbi eksponentide
exp(coef(summary((siss_ordreg))))
```

```{r}
PseudoR2(siss_ordreg, which=c("Nagelkerke", "CoxSnell", "McFadden"))
```

# Ülesanne iseseisvaks lahendamiseks

#Ülesanne 1

#Kas eluga rahulolu (stflife) võiks olla seotud vanuse (agea), soo (gndr), leibkonna toimetuleku (hincfel) ja tervisega (health). Palun lahendage see ülesanne erinevate regressioonimudelitega (lineaarne, binaarge logistiline, multinomiaalne logistiline, ordinaalne)!

Tunnuste kohta leiate infot:
  
https://www.europeansocialsurvey.org/docs/round9/survey/ESS9_appendix_a7_e03_1.pdf

https://www.yti.ut.ee/sites/default/files/www_ut/ess9_ee_questionnaire.pdf

